【裁判字號】    95,台上,176
【裁判日期】    950112
【裁判案由】    偽造有價證券
【裁判全文】
最高法院刑事判決              九十五年度台上字第一七六號
    上  訴  人  甲○○
                        615.
                        （另案在台灣台南監獄台南分監執行
                        中）
上列上訴人因偽造有價證券案件，不服台灣高等法院中華民國九
十四年九月二十日第二審判決（九十四年度上訴字第一六七三號
，起訴案號：台灣桃園地方法院檢察署九十二年度偵緝字第一一
七四號），提起上訴，本院判決如下︰
    主  文
原判決撤銷，發回台灣高等法院。
    理  由
本件原判決認定上訴人甲○○明知車牌號碼五Ｆ－二五一０號、
變造引擎號碼為四Ｇ六四Ａ０二一五七五號（準私文書）之自小
客貨車（廂型車）為來路不明之車輛，竟與真實姓名、年籍均不
詳之成年男子綽號「大胖」及「羅志誠」（即羅董）二人，共同
基於為自己不法之所有、偽造、變造、行使偽造、變造文書、詐
欺取財、偽造有價證券之犯意聯絡，於民國九十一年十月十四日
，在不詳地點，先由上訴人交付自己之照片予羅志誠換貼於楊景
玄身分證影本上，並於父、母、配偶欄位分別偽造為「楊嘉祥」
、「李玉芬」、「黃麗梅」，以偽造楊景玄身分證影本，並由「
大胖」者所偽造楊景玄名義之行車執照、車號五Ｆ－二五一０號
自小客貨車強制汽車責任保險證（編號0000000Ｃ０八０
四六號）、汽車新領牌照登記書、中華汽車工業股份有限公司（
下稱中華汽車公司）電子計算機開立專用汽車出廠與貨物稅完稅
照證各乙份等私文書、車牌號碼五Ｆ－二五一０之號牌二面之特
種文書，並偽造「交通部公路局局長統一收據專用章」、「桃園
縣政府稅捐稽徵處收款專用印」等大小印章各二枚、一枚，偽蓋
於徵收機關長官欄、徵收機關等欄位上，連同填載其他不實記載
事項，偽造完成上開車輛之九十年一月十一日交通部公路局自行
收納款項收據、九十一年汽車燃料費用繳納通知書、桃園縣稅捐
稽徵處九十一年全期使用牌照稅繳款書等公文書後，於九十一年
十月十八日十五時九分許，由上訴人假冒楊景玄名義，駕駛懸掛
偽造車牌號碼、及變造前開引擎號碼之五Ｆ－二五一０號自小客
貨車，並持上開偽造文書、證件資料，向桃園縣中壢市○○○路
○段六五六號金車當鋪之店長張晉誠典當車輛，而詐取新台幣（
下同）四十萬元，並在押當車輛借用切結書上立切結書人欄位內
、編號０八九五一七號、偽造面額四十萬元本票（同上日之發票
日期則委由當鋪內不詳職員填寫），於發票人欄位，各偽造「楊
景玄」名義之署名三枚、指紋四枚，簽發該紙本票作為還款擔保
而行使，足以生損害於楊景玄、金車當鋪、中華汽車公司、友聯
、新安產物保險股份有限公司及上開車輛之監理、稅捐機關，得
款由上訴人分得十萬元，餘由「羅志誠」及「小胖」朋分花用，
嗣經張晉誠報警後，經警於上開車輛之停車場取車條採集指紋送
驗而查獲等情，因而撤銷第一審之科刑判決，改判仍依牽連犯從
一重論處上訴人甲○○共同意圖供行使之用，而偽造有價證券罪
刑（累犯），固非無見。
惟查：(一)有罪判決書之事實一欄，為判斷其適用法令當否之準據
，法院應將依職權認定與論罪科刑有關之事實，翔實記載，然後
於理由內逐一說明其憑以認定之證據，並使主文之諭知與事實認
定及理由說明，互相適合，方為合法。倘主文之諭知與事實認定
及理由說明，不相一致，或主文之諭知與事實及理由欄內之記載
，前後齟齬，按諸刑事訴訟法第三百七十九條第十四款後段規定
，均屬判決理由矛盾之當然違背法令。原判決主文載明「如附表
編號一至十五所示名稱、數量之身分證影本及身分證上所貼甲○
○照片、行車執照、汽車責任保險證、自行收納款項收據、汽車
燃料費用繳納通知書、使用牌照稅繳款書、新領牌照登記書、汽
車出廠與貨物稅完稅照證、車牌號碼五Ｆ－二五一０號號牌、變
造之引擎號碼、偽造「楊景玄」之署名與指紋、偽造之本票、「
統一收據專用章」、「收款專用印」之印章均沒收等語。但原判
決附表（下稱附表）除編號一至十五之外，尚有編號十六，且原
判決理由亦敘明編號十六所示之押當車輛借用切結書上偽造「楊
景玄」之署名及指紋各二枚，併宣告均沒收之等語（原判決第十
三頁）。是附表編號十六之押當車輛借用切結書內偽造之楊景玄
署名及指紋，是否沒收，其主文之諭知與事實認定、理由說明不
相適合，自非適法。(二)原判決認定上訴人等人僅有「變造來路不
明自小客貨車（廂型車）之引擎號碼，其餘有關各項之公、私文
書，均係「偽造」而生之書類。但理由欄又敘明上訴人所為，「
係犯刑法第二百十六條之行使同法第二百二十條第一項、第二百
十條、第二百十一條、第二百十二條偽造、變造準私文書、私文
書罪、偽造、變造公文書罪、偽造、變造特種文書等罪」等語，
（見原判決第九頁理由四），則上訴人等偽造、變造公、私文書
之客體為何，其事實認定與理由說明相互齟齬，自非適法。又原
判決事實認上訴人明知來路不明自小客貨車（廂型車）之四Ｇ六
四Ａ０二一五七五號引擎號碼，係變造而來之準私文書，竟持以
向金車當鋪典當車輛等情，但依被害人楊景玄提供之真正之保險
證及行照、汽車新領牌照登記書及偽造保險證及行照、汽車新領
牌照登記書等資料以觀，上開引擎號碼原為「四Ｇ六四Ａ０二一
五七五號」，變造後之號碼為「四Ｇ六四Ａ０二一五七一號」（
偵卷第十二、十四、十九、四三頁），是原判決有認定事實與卷
證資料不符之違誤。(三)署押係指在物體上署名或簽押，用以證明
一定之意思表示，或一定之事實者而言，如僅書寫姓名以資識別
，而非證明一定意思表示或一定事實，且亦非表示本人簽名之意
思者，則不生署押之問題。查附表編號十六押當車輛借用切結書
第一條之立切結書人欄（見二二七九五號偵查卷第十六頁），雖
書有「楊景玄」之名，僅係為表彰立切結書人姓名之意，應非屬
本人簽名之署押性質。故該切結書上立切結書人「楊景玄」三字
非為表示本人簽名之意思，既非署押，自毋庸諭知沒收，原判決
併予宣告沒收（見原判決第十三頁倒數第十行），自有適用法則
不當之違誤。(四)按汽車牌照包括號牌、行車執照及拖車使用證，
為行車之許可憑證，由汽車所有人向公路監理機關申請登記，經
繳清其所有之罰鍰及未繳之汽車燃料使用費並檢查合格後發給之
，為道路交通安全規則第八條第一項所明定。而依卷附之汽車新
領牌照登記書，似亦為公路監理機關所發給（見二二七九五號偵
查卷第十四頁），則上開號牌、行車執照、汽車新領牌照登記書
應具有公文書之性質。但原判決以上訴人等人偽造上開行車執照
、汽車新領牌照登記書認係偽造私文書（見原判決第二頁第十、
十四行，第九頁第十行），自有適用法則不當之違誤。(五)原判決
認定上訴人於偽造上開公、私文書之後，於九十一年十月十八日
十五時九分許，由上訴人假冒楊景玄名義，持向金車當鋪之店長
張晉誠典當車輛，而詐取四十萬元等語；則上訴人有無同時同地
行使上開公、私文書，而有刑法第五十五條前段想像競合犯之適
用，亦待研求。以上違誤或為上訴意旨所指摘，或為本院得依職
權調查之事項，應認原判決有撤銷發回更審之原因。
據上論結，應依刑事訴訟法第三百九十七條、第四百零一條，判
決如主文。
中    華    民    國  九十五  年    一    月   十二   日
                      最高法院刑事第五庭
                          審判長法官  莊  登  照
                                法官  洪  明  輝
                                法官  黃  一  鑫
                                法官  林  秀  夫
                                法官  徐  昌  錦
      本件正本證明與原本無異
                                      書  記  官
中    華    民    國  九十五  年    一    月   二十   日
                                                      Ｌ


司法院資訊處製作；財團法人民間司法改革基金會備份。
